臺灣高等法院高雄分院刑事判決　　　　　　　　　　九十年度上訴字第一八五二號
　　上　訴　人　台灣屏東乙方法院檢察署檢察官
　　被　　　告　丁○○
　　選任辯護人　楊水柱
右上訴人因被告偽造文書等案件，不服臺灣屏東乙方法院九十年度訴字第一六０號中
華民國九十年十月九日第一審判決（起訴案號：臺灣屏東乙方法院檢察署八十八年度
偵字第一七二八號、八十九年度偵字第四０一九號），提起上訴，本院判決如左：
      主  文
上訴駁回。
      理  由
一、公訴意旨略以：被告丁○○與胡春枝（因曾犯行使偽造私文書罪經判決確定，而
    另為不起訴處分）係夫妻，二人明知經濟能力不佳，已陷於無資力之狀況下，仍
    意圖為自己不法所有之概括犯意聯絡，先後於民國八十三年九月一日及八十四年
    三月十五日，在屏東縣九如鄉○○村○○路一二號之住所，由胡春枝出面，以丁○○名義擔任會首，虛構會員「李進朝」、「林清玉」、「許升華」等人名單，
    佯向甲○○、己○○、廖李妹、戊○○等人招攬互助會，約定甲會 (即九月一日
    起會)每人每會新台幣一萬元，採內標方式標會，會員連會首共計四十七人，乙
    會 (即三月十五日起會)每人每會一萬元，採內標方式標會，會員連會首共計四
    十六人。甲○○等人不疑有他，加入該二組互助會後，丁○○即與胡春枝共同蓄
    意偽造不詳互助會員標單，冒標互助會款，致其他活會會員陷於錯誤，如數交付
    會款。復於八十六年九月，承前概括犯意之聯絡，共同以「胡春枝」、「丁○○
    」及「陳千仁」名義，加入丙○○在屏東市屏東高中所招集之二組互助會（即丙
    、丁會，均每人每會一萬元，會員連會首均為四十二人）各一會，總計六會，入
    會後丙會於八十六年十一月一日、十二月一日及八十七年五月一日；丁會於八十
    六年十月一日、八十七年一月一日及四月一日均參與開標而得標，共同詐得會款
    各一百十六萬八千元及一百十七萬一千二百元，嗣二人於八十七年四月間先後倒
    會，八十七年七月間更停繳會款，經廖女及許女按所提供之互助會員名單查詢後
    ，或無其虛構之會員，或未得同意即冒名加入，始知受騙。經甲○○、己○○、
    戊○○、丙○○訴請偵辦，因認被告涉犯行使偽造私文書及詐欺取財罪嫌云云。
二、公訴人認被告丁○○涉犯上開犯行，無非以告訴人甲○○、己○○、戊○○及丙○○等人之指訴、證人即會員莊龍進之證詞、卷附之互助會單及被告與胡春枝為
    同財共居之夫妻，對於其妻參與如此龐大之互助會事務，及每月處理鉅額會款，
    自無法諉為不知，且被告及胡春枝所有之土乙，均於八十三年至八十六年間及八
    十五年間至八十七年間即已設定至第三及第二順位抵押權，顯見被告與其妻早已
    陷於無資力之狀況等等資為論據。訊據上訴人即被告丁○○則堅詞否認上情，辯
    稱：互助會是我太太招集的，我是事後一些會員及會首到我家催討互助會款時，
    才知道我太太招集那麼多互助會，及參加他人招集之互助會，我事前並沒有幫忙
    招集會員，也不知道我太太以我之名義招集互助會，我雖曾幫我太太收取互助會
    款，那是因為我太太沒空，叫我幫她拿，而互助會在我家開標，當然有時我會在
    場，但我太太並未告訴我有否用何人之名義參加互助會，我也不知她標到會錢後
    ，都用到何處去等語。
三、按犯罪事實應依證據認定之，無證據不得推定其犯罪事實。不能證明被告犯罪者
    ，應諭知無罪之判決。刑事訴訟法第一百五十四條、第三百零一條第一項定有明
    文。又按告訴人之陳述是否為實情，應調查其他證據以資認定，不能僅憑告訴人
    之陳述，遽行認定被告之犯行。再按共犯之成立，需共犯間有犯意之聯絡及行為
    之分擔，而有關其彼此間有無犯意聯絡及行為分擔，應依證據，不能僅憑當事者
    間有某種親誼存在而為臆測。經查：
（一）、上述以被告丁○○名義為會首之二組互助會，即甲會及乙會，均為被告之妻
        胡春枝擅自以被告名義招集等情，業據證人即被告之妻胡春枝於原審中證述
        稱：互助會是我招集的，因為丁○○是戶主，而且大家比較認識他，所以我
        才以他的名義招集互助會的，他本人並不知情，也沒有幫忙招集會員等語（
        原審卷第二十三頁），核與告訴人丙○○於偵查中指稱：丁○○的互助會都
        是胡春枝在處理，如開標、收會款等語（偵卷第四十四頁背面），及原審中
        陳稱：互助會是胡春枝招集的，我們以前已經跟很久了，以前的會會首名字
        有的是胡春枝，有的是丁○○，但都是胡春枝出面招集的等語（原審卷第四
        十五頁）；告訴人己○○偵查中指述：當初是胡春枝向我招會的，收會錢也
        是胡春枝，丁○○並無帶胡春枝收過會錢等語（偵卷第十五頁）；告訴人甲○○原審中指稱：互助會是胡春枝招集的等語（原審卷第四十五頁）；告訴
        人戊○○原審中指稱：互助會是胡春枝招集的，我是認為丁○○跟胡春枝是
        夫妻，所以丁○○跟互助會應有關係等語（原審卷第四十五頁）均相符合。
        雖同為互助會員之證人莊隆進於檢察官偵訊中證稱：「 (八十四年間是否加
        入丁○○召集之互助會？)有，我入一會，‧‧，當初是『財仔』來邀我的
        」，惟經檢察官命其當庭指認丁○○時，卻稱，事隔已久，不太記得。而於
        本院審理時則改稱：胡春枝是我舅舅的女兒，互助會是胡春枝邀我參加的，
        因是親戚關係才會參加她的會等語（本院卷第三十五頁），對照前後證言顯
        有齟齬，而衡情茍其偵查中稱「財仔」邀其加會為真實，豈有於檢察官命其
        當庭指認被告時反而會不記得被告之理，是應認其於本院審理時所證為實。
        綜上可見被告丁○○所辯互助會是其妻胡春枝所招集，伊並無參予或幫忙招
        集互助會等情，堪以採信。
（二）、另就公訴人指稱上開互助會虛構會員「李進朝」、「林清玉」、「許升華」
        等人名單，及被告丁○○與胡春枝共同蓄意偽造不詳互助會員標單，冒標互
        助會款，致其他會員陷於錯誤，如數交付互助會款等情，非但已經證人胡春
        枝證稱被告丁○○未參與邀集或處理上開互助會，有如前述；且於原審中陳
        稱：「李進朝」、「林清玉」、「許升華」等三人有參加互助會，「李進朝
        」、「林清玉」是我以前賣飼料的客戶，我沒有他們的電話及住址，他們的
        會錢都是拿到我的店裡給我的，「許升華」好像是丙○○跟的會，事隔多年
        ，記不清楚等語甚詳（原審卷第二十四頁）；而徵之告訴人丙○○原審中指
        稱：我是用我弟弟許升華名義參加互助會的，許升華參加兩會，一會他自己
        標走了，一會胡春枝向我借去標，但是後來都沒有還我錢等語（原審卷第四
        十四頁、第四十五頁），可見許升華既非虛構，亦無被冒標之情事。另「李
        進朝」、「林清玉」二人，因觀之卷附互助會單並無住址及電話之記載，參
        以上述告訴人等亦一致陳稱：所有互助會員彼此間並不全部認識，我們既不
        認識「李進朝」、「林清玉」二人，也不知悉互助會是否有被冒標等語（原
        審卷第四十四頁），顯然並無任何證據證明被告與其妻有共同偽造標單、冒
        標會款情事，且告訴人亦從無具體指證被告有偽造何人名義之標單參與標會
        。公訴意旨泛稱被告共同蓄意偽造不詳互助會員標單，冒標互助會款，致其
        他會員陷於錯誤，如數交付互助會款等情，尚非有據。
（三）、至於公訴意旨所指被告與胡春枝共同以「胡春枝」、「丁○○」及「陳千仁
        」名義，加入丙○○於屏東市屏東高中所招集之二組互助會 (即丙、丁會）
        部分，非但經證人胡春枝證述係伊冒用丁○○名義加入等語明確，且由告訴
        人丙○○於偵查中所陳稱：「我於八十六年九月一日起二個互助會，胡春枝
        均以其夫、兒子之名義及其本人各參加一會共六會」、「 (入會者是何人？
        ) 胡春枝」，「 (繳會款者？)胡春枝」、「 (被告跟會時如何說？)她說她
        要週轉，要我幫忙，我見狀，念在鄰居關係，我才借她錢」等語；及於本院
        審理時指稱：因為她（胡春枝）要參加三個會，我不同意，她才再以她先生
        丁○○及兒子陳千仁名義跟三個會，我都向胡春枝收會錢，標會時是胡春枝
        託我幫她標的等語，尤可證明胡春枝會以「胡春枝」、「丁○○」及「陳千
        仁」之名義加會，乃會首丙○○與會員胡春枝二人間之商議或默契所決定，
        並未徵得被告之同意甚明，是被告辯稱此部分伊不知情，亦堪採信。公訴人
        以被告與胡春係同財共居之夫妻關係，臆斷胡春枝未按期向會首丙○○繳納
        死會會款，係與被告共同詐欺會款云云，自屬誤會。
（四）、綜上所述，足見告訴人甲○○、己○○、戊○○、丙○○等所指參加被告丁○○名義之互助會，均係受胡春枝之邀集而加入；另以丁○○名義參加丙○○之互助會，亦係胡春枝與丙○○之間之默契，要非被告所參與，已經告訴
        人等所一再陳明屬實。被告上開所辯，並非虛詞。參之告訴人又無法提出任
        何被告於上開互助會進行中，有勾串其妻胡春枝偽造標單冒標會款之情事，
        自不得以被告係胡春枝之夫，及胡春枝所邀集之互助會中途倒會或私自擅用
        被告名義參與告訴人丙○○為會首之互助會未按期繳納死會會款之情狀，遽
        認被告有公訴意旨所指之犯意聯絡及行為分擔。此外復查無其他積極證據，
        足資證明被告有如起訴書所述犯行，其犯罪即屬不能證明。
四、原審因認被告丁○○之犯罪不能證明而諭知無罪之判決，核無不合；檢察官上訴
    意旨，仍執前詞，指摘原判決不當為無理由，應予駁回。
據上論結，應依刑事訴訟法第三百六十八條，判決如主文。
本案經檢察官劉文水到庭執行職務。
中    華    民    國     九十一     年       一       月      三十一    日
                              臺灣高等法院高雄分院刑事第七庭
                                  審判長法官  李春昌
                                        法官  黃憲文
                                        法官  莊飛宗
右正本證明與原本無異。
如不服本判決，應於判決送達後十日內向本院提出上訴狀，其未述理由者並應於提
出上訴狀後十日內向本院補提理由書（應附繕本)。
                                      書記官  林明威
中    華    民    國     九十一     年       二       月       一       日
                                                                        Ｋ
